臺灣高等法院臺中分院刑事判決　　　96年度上訴字第2299號
上　訴　人　臺灣臺中地方法院檢察署檢察官
被　　　告　乙○○
上列上訴人因被告違反毒品危害防制條例案件，不服臺灣臺中地
方法院96年度訴字第1920號中華民國96年7月24日第一審判決（
起訴案號：臺灣臺中地方法院檢察署96年度毒偵字第2347號），
提起上訴，本院判決如下：
    主  文
上訴駁回。
    理  由
一、本案經本院審理結果，認第一審判決認事用法及量刑均無不
    當，應予維持，並引用第一審判決書記載之事實、證據及理
    由（如附件）。
二、檢察官上訴意旨略以：(1)被告乙○○自民國87年間起有多次
    施用毒品前科，曾經臺灣臺中地方法院（以下稱臺中地院）
    87 年度毒聲字第565號裁定送勒戒處所進行觀察、勒戒後，
    認無繼續施用毒品傾向，由臺灣臺中地方法院檢察署檢察官
    於民國87年7月17日以8 7年度偵字第13492號為不起訴處分
    確定；又因施用毒品案件，經臺中地院以87年度毒聲字第
    2335 號裁定送觀察、勒戒後，認有繼續施用毒品之傾向，
    經臺中地院以87年度毒聲字第2861號裁定令入戒治處所施以
    強制戒治，於87年11月20日進入臺灣臺中戒治所接受強制戒
    治處分，嗣因執行成效良好，經依臺中地院88年度毒聲字第
    2025號裁定停止戒治，所餘戒治期間並付保護管束，於88
    年4月9日因停止戒治釋放出所，而於88年11月7日強制戒治
    期滿；再因施用毒品案件，經臺中地院以90年度毒聲字第7
    號裁定令入戒治處所施以強制戒治，於89年12月30日進入臺
    灣臺中戒治所接受強制戒治處分，嗣因執行成效良好，經臺
    中地院以90年度毒聲字第4957號裁定停止戒治，所餘戒治期
    間並付保護管束，於90年11月2日停止戒治釋放出所，於90
    年12月29日強制戒治期滿。洪俊騰於前開強制戒治執行完畢
    釋放後五年以內，復於91年間，因施用毒品罪，經臺中地院
    於91年4月23日以91年度訴字第629號判處有期徒刑一年確定
    ，於93年2月1日縮短刑期執行完畢；續於93年間，因施用毒
    品罪，經臺中地院於93年6月30日以93年度訴字第1107號判
    處有期徒刑一年二月確定；及因施用毒品罪，經臺中地院於
    93年11月26日以93年度訴字第2183號判處有期徒刑一年四月
    、四月，應執行有期徒刑一年六月確定；於93年9月21日入
    監接續執行前開有期徒刑一年二月、一年六月，於95年9 月
    22日因縮短刑期假釋出監，於96年3月15日假釋期滿未經撤
    銷，以有期徒刑執行完畢論。以原審判決之論斷，可知被告
    長期施用第一級毒品海洛因，且已成癮之病患人格特質，而
    有依賴毒品之習性。(2)被告前因施用毒品先後判處有期徒刑
    一年、一年二月、一年四月，且本案係累犯，理應以一年四
    月為基礎再加重其刑，始能發揮刑罰之阻嚇及矯正目的，並
    符合一般國民之法律情感，況以，施用毒品本屬自戕行為，
    但為籌錢購毒屢出下策，對社會產生之潛在危害性日趨嚴重
    ，從預防犯罪之角度言之，理應逐次加重刑度，惟原審法院
    竟從輕量處有期徒刑一年，顯已濫用權限，而有違法之處。
    (3)本案被告施用第一級毒品之次數應至少一次以上，原審法
    院明知此情，猶認被告僅施用一次而從輕量刑，遽論檢察官
    求刑過重，難令人甘服，原判決自非妥適，應予撤銷改判云
    云。惟：
(一)立法者於制定毒品危害防制條例時，雖因毒品施用者常會對
    毒品產生心理上或生理上之依賴，縱未成癮，亦有導致多次
    反覆施用習慣之可能，因而將施用毒品者定義為「病患性罪
    犯」，先給予觀察、勒戒及強制戒治等保安處分之矯正機會
    ，倘經此等保安處分矯正後，施用毒品者仍繼續施用毒品，
    始施以刑罰，可知立法者於立法時，即已將須加以刑罰之施
    用毒品犯行係具有「反覆實施性」之要件涵括在施用毒品罪
    之構成要件中，此乃合理之體例解釋及目的性解釋，故施用
    毒品之犯行，在法律評價上，應該當於學理上「包括一罪」
    概念之「集合犯」中「習慣犯」之態樣。然施用毒品者多次
    施用毒品之犯行，是否應依「包括一罪」予以單一之評價，
    仍應就具體證據判斷之，倘客觀積極證據足以認定施用毒品
    者確有時間相隔非久之多次反覆施用毒品之犯行及施用毒品
    之習慣，固應將此反覆多次施用毒品犯行列入「集合犯」範
    疇而論以包括一罪，始屬合理；惟倘無足夠證據足以證明施
    用毒品者已具有施用毒品之習慣或已成癮，自不得僅因其有
    數次分別施用毒品之犯行，遽認為已成癮之病患人格特質，
    而有不同之量刑標準。
(二)參酌本次刑法修正依據「刑罰公平原則」之考量，刪除有關
    連續犯之規定，並將含有連續犯性質之常業犯一併全數刪除
    （參見刑法修正草案總說明），其立法理由略為：實務上之
    見解對於「同一罪名」之認定過寬，所謂「概括犯意」經常
    可連綿數年之久，「且在採證上多趨於寬鬆」，每每在起訴
    之後，最後事實審判決之前，對繼續犯同一罪名之罪者，均
    適用連續犯之規定論處，不無鼓勵犯罪之嫌，亦使國家刑罰
    權之行使發生不合理之現象等語。雖立法理由同時稱：對於
    竊盜、吸毒（施用毒品）之習慣犯，恐因數罪併罰而有量刑
    過重而產生不合理之現象一節，在實務運用上應可參考德、
    日等國之經驗，委由學界及實務以補充解釋之方式，發展接
    續犯之概念，對於合乎接續犯或包括的一罪之情形，認為構
    成單一之犯罪，以限縮數罪併罰之範圍，並達罰當其罪，符
    合罪刑相當原則目的，用以解決上述問題。是本次刑法修法
    理由，刑法有關連續犯刪除後，除合於「接續犯」或「集合
    犯」之包括一罪之情形外，則僅能依數罪併罰之規定個別處
    斷，此參最高法院96年度第9次刑庭會議決議：依刑法第56
    條修正理由之說明，謂「對繼續犯同一罪名之罪者，均適用
    連續犯之規定論處，不無鼓勵犯罪之嫌，亦使國家刑罰權之
    行使發生不合理之現象。」「基於連續犯原為數罪之本質及
    刑罰公平原則之考量，爰刪除有關連續犯之規定」等語，即
    係將本應各自獨立評價之數罪，回歸本來就應賦予複數法律
    效果之原貌。因此，就刑法修正施行後多次施用毒品之犯行
    ，採一罪一罰，始符合立法本旨。本則法律問題，某甲於刑
    法修正施行前連續施用毒品部分，應依刑法第2條第1項之規
    定，適用修正前連續犯之規定論以一罪；刑法修正施行後之
    多次施用犯行，除符合接續犯之要件外，則應一罪一罰，再
    就刑法修正施行後之數罪。與修正前依連續犯規定所論之一
    罪，數罪併罰，合併定其應執行之刑，益足資參酌。
(三)末按現行刑事訴訟制度採行改良式當事人進行主義，檢察官
    就被告犯罪事實，應負舉證責任，並指出證明之方法，此為
    刑事訴訟法第161條第1項所明定，是檢察官所應負之舉證責
    任，自必須說服法院至無所合理懷疑之程度，以形成有罪心
    證，法院就檢察官起訴事實仍存有合理懷疑之情形下，除於
    公平正義之維護外，無須依職權調查證據以排除此合理懷疑
    ，以維法院在控辯雙方盡力攻防制度構造下之中立性，此觀
    刑事訴訟法第163條第2項之規定自明（最高法院92年台上字
    第128號判例意旨參照），故為維持法院之中立性格，所謂
    法院應依職權調查證據之情形，應僅限於有相當理由足信檢
    察官無法盡職地從事犯罪訴追者之角色，以致不能維持控辯
    盡力攻防之制度構造，否則自不得動輒以公平正義之維護為
    名，強求法院為不利被告證據之調查，破壞當事人武器平等
    原則以及法院公正中立形象之制度設計。本案原審法院依循
    證據法則認定被告施用第一級毒品海洛因一次，其判決就證
    據取捨及理由論斷並無違誤，公訴人上訴意旨遽謂法院明知
    被告非僅施用毒品一次云云，既乏依據，又無法舉證證明被
    告尚有多次施用毒品海洛因之犯行，是上訴意旨指摘原審認
    定事實有誤，亦無足採。
(四)又按量刑輕重係屬事實審法院得依職權自由裁量之事項，苟
    已斟酌刑法第57條各款所列情狀而未逾越法定刑度，不得遽
    指為違法（最高法院72年度台上字第6696號、75年度台上字
    第7033號判例要旨參照）；且在同一犯罪事實與情節，如別
    無其他加重或減輕之原因，下級審量定之刑，亦無過重或失
    輕之不當情形，則上級審法院對下級審法院之職權行使，原
    則上應予尊重（最高法院85年度台上字第2446號裁判意旨參
    照）。本案被告所犯施用第一級毒品海洛因之刑度為處6 月
    以上5年以下有期徒刑，最低刑度為有期徒刑6月，但被告所
    為符合累犯之規定，應加重其刑（最高得加重其刑至2分之1
    ），故原審審酌被告上開情狀，量處有期徒刑一年，堪稱妥
    適。
(五)綜上所述，公訴人執詞指摘原判決不當，即無可採，其上訴
    為無理由，應予駁回。
三、據上論斷，應依刑事訴訟法第三百七十三條、第三百六十八
    條，判決如主文。
本案經檢察官甲○○到庭執行職務。
中　　華　　民　　國　　96　　年　　9 　　月　　28　　日
　　　　　　刑事第七庭    審判長法　官  林  榮  龍
　　　　　　　　　　　　　　　  法　官  江  錫  麟
　　　　　　　　　　　　　　　  法　官  張  惠  立
上列正本證明與原本無異。
如不服本判決應於收受送達後十日內向本院提出上訴書狀，其未
敘述上訴之理由者並得於提起上訴後十日內向本院補提理由書 (
均須按他造當事人之人數附繕本)。
                                書記官  林  育  德
中　　華　　民　　國　　96　　年　　9 　　月　　29　　日
